ACORDAO-COMPLETO-2535459

ACÓRDÃO 2875/2022 ATA 18/2022 - SEGUNDA CÂMARA

VISTOS, relatados e discutidos estes autos de ato de aposentadoria em favor de Antonio Jose Alves de Araujo, expedido pela Universidade Federal da Bahia (UFBA) , ora apreciado para fins de registro.
ACORDAM os Ministros do Tribunal de Contas da União, reunidos em Sessão da Segunda Câmara, diante das razões expostas pelo Relator, nos termos dos arts. 71, inciso III, da Constituição Federal; 1º, inciso V, e 39, inciso II, da Lei 8.443/1992; e 260 do Regimento Interno deste Tribunal, em:
9.1. Considerar Ilegal e recusar registro do ato de aposentadoria de Antonio Jose Alves De Araujo, ex-servidor da Universidade Federal da Bahia;
9.2. deixar de expedir a determinação corretiva prevista no art. 262 do Regimento Interno deste Tribunal, em respeito à decisão judicial proferida nos autos do Processo n° 0016183-32.2010.4.01.0000/BA, da 23ª Vara Federal de Salvador/BA, com trânsito em julgado;
9.3. determinar à Universidade Federal da Bahia que:
9.3.1. no prazo de 15 (quinze) dias contados da ciência pela entidade, dê conhecimento deste Acórdão ao interessado;
9.3.2. no prazo de 30 (trinta) dias contados da ciência pela entidade, encaminhe a este Tribunal documentos comprobatórios de que o interessado está ciente da presente deliberação;
9.4. dar ciência deste Acórdão à entidade responsável pela concessão, informando que o teor integral de suas demais peças (Relatório e Voto) poderá ser obtido no endereço eletrônico www.tcu.gov.br/acordaos.

APOSENTADORIA. Atos de Aposentadoria de  ANTONIO JOSE ALVES DE ARAUJO  da unidade emissora Universidade Federal da Bahia.

Segunda Câmara

Universidade Federal da Bahia.

3. Interessados/Responsáveis:
3.1. Interessado: Antonio Jose Alves de Araujo (XXX.679.605-XX).

13.1. Ministros presentes: Bruno Dantas (Presidente), Augusto Nardes e Antonio Anastasia (Relator).
13.2. Ministro-Substituto convocado: Marcos Bemquerer Costa.
13.3. Ministro-Substituto presente: André Luís de Carvalho.

ANTONIO ANASTASIA

Trata-se exame ato de concessão de aposentadoria em favor de Antonio Jose Alves de Araujo, ex-servidor da Universidade Federal da Bahia.
2.	Adoto como parte do presente Relatório, a instrução feita no âmbito da Secretaria de Fiscalização de Integridade de Atos e Pagamentos de Pessoal e de Benefícios Sociais - Sefip (peça 5) , que obteve a concordância dos dirigentes da Unidade Técnica (peça 6) e do representante do Ministério Público junto ao Tribunal (peça 7) , verbis:
"INTRODUÇÃO
Trata-se de ato de aposentadoria, submetido, para fins de registro, à apreciação do Tribunal de Contas da União (TCU) , de acordo com o art. 71, inciso III, da Constituição Federal.  O ato foi cadastrado e disponibilizado ao TCU por intermédio do Sistema e-Pessoal, na forma do art. 2º e 4º da Instrução Normativa TCU 78/2018.
O ato desse processo pertence às seguintes unidades:
Unidade emissora: Universidade Federal da Bahia.
Unidade cadastradora:  Universidade Federal da Bahia.
Subunidade cadastradora: Coordenação de Gestão de Pessoas.
EXAME TÉCNICO
Procedimentos aplicados
Os procedimentos para exame, apreciação e registro de atos de pessoal encontram-se estabelecidos na Instrução Normativa TCU 78/2018 e na Resolução TCU 206/2007. Essas normas dispõem que os atos de pessoal disponibilizados por meio do e-Pessoal devem ser submetidos previamente a críticas automatizadas, com base em parâmetros predefinidos.
As críticas das informações cadastradas na etapa de coleta do ato foram elaboradas e validadas levando-se em conta as peculiaridades de cada ato. Os itens verificados nessa etapa são inerentes a dados cadastrais, fundamentos legais, mapa de tempo, ficha financeira, assim como eventuais ocorrências de acumulação. Trata-se de verificações abrangentes, minuciosas e precisas e sem a necessidade de ação humana e, portanto, menos suscetível a falhas. As críticas aplicadas estão discriminadas no sistema, no Menu e-Pessoal, opção "Crítica", que podem ser acessadas mediante concessão de perfil específico a servidores do TCU responsáveis pela análise.
Além das críticas automatizadas, há verificação humana adicional no caso de haver alertas do sistema ou informações não formatadas, como esclarecimentos do gestor ou do controle interno.  
As críticas também consideram os registros do Sistema Integrado de Administração de Recursos Humanos (Siape) . O Siape disponibiliza informações atualizadas sobre as parcelas que integram os proventos, diferentemente, portanto, do e-Pessoal, que informa as parcelas no momento do registro do ato. 
Essa confrontação com o Siape fornece uma visão atual e verdadeira da situação, o que permite descaracterizar irregularidades e inconsistências que, embora constantes do e-Pessoal, já foram corrigidas.
As verificações detectadas no ato encontram-se discriminadas na aba de pendências do ato no sistema e-Pessoal, bem como no espelho do ato contemplado por esta instrução.
Exame das Constatações
Ato: 113572/2019 - Inicial - Interessado: ANTONIO JOSE ALVES DE ARAUJO - CPF: XXX.679.605-XX
Parecer do Controle Interno: considerar o ato Legal.
Constatações e análises: 
1.1.1. Houve o registro de pelo menos uma rubrica com 'Denominação para análise pelo TCU = Decisão judicial (15277 - DECISAO JUDICIAL TRAN JUG AT. (Decisão judicial - Outros) - R$ 1.436,43) .
Justificativa do Gestor de Pessoal: Não há. Verificação efetuada no âmbito do TCU.
Análise do Controle Interno:  Não há. Verificação efetuada no âmbito do TCU.
Análise da Equipe Técnica: Ilegal
Trata-se parcela remuneratória intitulada como ¿DECISAO JUDICIAL TRAN JUG AT¿ no valor de R$ 1436,43 paga com base em decisão judicial transitada em julgado proferida no âmbito do processo 96.00.07983-8 que tramitou na 23ª Vara Federal de Salvador/BA, onde o Sindicato dos Trabalhadores dos Técnico Administrativos da Universidade Federal da Bahia obteve decisão judicial favorável aos seus filiados no sentido de que cumprisse a decisão que determinou o pagamento das Horas Extras incorporadas.
O entendimento deste Tribunal é no sentido de que a hora extra é vantagem própria do regime celetista e, por isso, incompatível com o regime estatutário. A manutenção de pagamentos relativos a essa vantagem apenas seria admissível se fosse necessário assegurar, imediatamente após a transposição ao Regime Jurídico Único (RJU) , a irredutibilidade da remuneração. Nessa hipótese, a vantagem seria paga sob a forma de VPNI e paulatinamente compensada nos aumentos subsequentes conferidos ao funcionalismo, até seu completo desaparecimento. Nesse sentido foi o Acórdão 3787/2020-TCU-Primeira Câmara, de relatoria do Ministro Vital do Rêgo.
No caso concreto, após a transposição ao RJU, diversas leis reestruturaram a carreira dos servidores da UFBA, tais como as Leis 11.784/2008, 12.702/2012 e 13.328/2016.
Assim, entende-se que não há respaldo legal para manutenção do pagamento de Horas Extras, após a transposição ao RJU e das citadas leis que reestruturaram a carreira.
Percebe-se que a decisão judicial supramencionada foi proferida em 9/8/2018, ou seja, após as diversas leis que reestruturaram a carreira da servidora, estando portando em vigor nesse momento.
É evidente que não cabe ao TCU discutir ou desconstituir decisões judiciais transitadas ou não em julgado. Não pode o TCU negar a força da decisão judicial, por discordar de seus fundamentos e, muito menos, determinar o descumprimento da sentença, ainda que flagrantemente ilegal, injusta e incorreta.
Todavia, a existência de decisão judicial ou administrativa contrária ao entendimento do TCU não impede a apreciação do ato para fins de registro. Em apreciação de atos de pessoal, o TCU pode manifestar entendimento diferente do declarado por outras instâncias do Poder Judiciário ou da Administração Pública, inclusive mediante o julgamento pela ilegalidade dos atos de aposentadoria amparados por decisão judicial.
O TCU exerce a sua jurisdição independentemente das demais instâncias. O Tribunal possui competências próprias e privativas, estatuídas pela Constituição Federal e pela sua Lei Orgânica, inexistindo vinculação entre o processo do TCU e outro versando sobre idêntica matéria no âmbito do Poder Judiciário ou da Administração Pública.
Portanto, o TCU pode promover apreciação de mérito pela ilegalidade de ato de pessoal, em posição contrária ao decidido pelo Poder Judiciário. Todavia, respeitando a instância judicial, não serão propostas por esta Unidade Técnica determinações para a supressão da parcela incorporada com amparo em decisão judicial.
1.1.2. Houve o registro de pelo menos uma rubrica com 'Denominação para análise pelo TCU = Decisão judicial (16171 - DECISAO JUDICIAL TRANS JUG APO (Decisão judicial - Outros) - R$ 373,44) .
Justificativa do Gestor de Pessoal: Não há. Verificação efetuada no âmbito do TCU.
Análise do Controle Interno:  Não há. Verificação efetuada no âmbito do TCU.
Análise da Equipe Técnica: Ilegal
Trata-se parcela remuneratória intitulada como ¿DECISAO JUDICIAL TRANS JUG AP0¿ no valor de R$ 373,44 paga com base em decisão judicial transitada em julgado proferida no âmbito do processo 96.00.07983-8 que tramitou na 23ª Vara Federal de Salvador/BA, onde o Sindicato dos Trabalhadores dos Técnico Administrativos da Universidade Federal da Bahia obteve decisão judicial favorável aos seus filiados no sentido de que cumprisse a decisão que determinou o pagamento das Horas Extras incorporadas.
O entendimento deste Tribunal é no sentido de que a hora extra é vantagem própria do regime celetista e, por isso, incompatível com o regime estatutário. A manutenção de pagamentos relativos a essa vantagem apenas seria admissível se fosse necessário assegurar, imediatamente após a transposição ao Regime Jurídico Único (RJU) , a irredutibilidade da remuneração. Nessa hipótese, a vantagem seria paga sob a forma de VPNI e paulatinamente compensada nos aumentos subsequentes conferidos ao funcionalismo, até seu completo desaparecimento. Nesse sentido foi o Acórdão 3787/2020-TCU-Primeira Câmara, de relatoria do Ministro Vital do Rêgo.
No caso concreto, após a transposição ao RJU, diversas leis reestruturaram a carreira dos servidores da UFBA, tais como as Leis 11.784/2008, 12.702/2012 e 13.328/2016.
Assim, entende-se que não há respaldo legal para manutenção do pagamento de Horas Extras, após a transposição ao RJU e das citadas leis que reestruturaram a carreira.
Percebe-se que a decisão judicial supramencionada foi proferida em 9/8/2018, ou seja, após as diversas leis que reestruturaram a carreira da servidora, estando portando em vigor nesse momento.
É evidente que não cabe ao TCU discutir ou desconstituir decisões judiciais transitadas ou não em julgado. Não pode o TCU negar a força da decisão judicial, por discordar de seus fundamentos e, muito menos, determinar o descumprimento da sentença, ainda que flagrantemente ilegal, injusta e incorreta.
Todavia, a existência de decisão judicial ou administrativa contrária ao entendimento do TCU não impede a apreciação do ato para fins de registro. Em apreciação de atos de pessoal, o TCU pode manifestar entendimento diferente do declarado por outras instâncias do Poder Judiciário ou da Administração Pública, inclusive mediante o julgamento pela ilegalidade dos atos de aposentadoria amparados por decisão judicial.
O TCU exerce a sua jurisdição independentemente das demais instâncias. O Tribunal possui competências próprias e privativas, estatuídas pela Constituição Federal e pela sua Lei Orgânica, inexistindo vinculação entre o processo do TCU e outro versando sobre idêntica matéria no âmbito do Poder Judiciário ou da Administração Pública.
Portanto, o TCU pode promover apreciação de mérito pela ilegalidade de ato de pessoal, em posição contrária ao decidido pelo Poder Judiciário. Todavia, respeitando a instância judicial, não serão propostas por esta Unidade Técnica determinações para a supressão da parcela incorporada com amparo em decisão judicial.
O quadro resumo de ocorrências e, quando for o caso, o detalhamento da norma legal e da jurisprudência para as inconsistências acima elencadas encontra-se no anexo II dessa instrução. 
Encaminhamento do ato: 
Considerar ILEGAL e recusar registro  do ato de Aposentadoria de ANTONIO JOSE ALVES DE ARAUJO do quadro de pessoal do órgão/entidade Universidade Federal da Bahia, com base nos arts. 71, inciso III, da Constituição Federal, 1º, inciso V, e 39, inciso II, da Lei 8.443/1992 e 260, § 1º, do Regimento Interno. 
Com fulcro no art. 262, caput, do Regimento Interno deste Tribunal, determinar ao órgão/entidade Universidade Federal da Bahia que: 
no prazo de trinta dias, contados da ciência da decisão, envie a este Tribunal documentos comprobatórios de que o interessado cujo ato foi impugnado está ciente do julgamento deste Tribunal.
dê ciência, no prazo de quinze dias, contados da notificação, do inteiro teor desta deliberação ao interessado, alertando-o de que o efeito suspensivo proveniente da interposição de eventuais recursos junto ao TCU não o exime da devolução dos valores percebidos indevidamente, caso o recurso não seja provido.
CONCLUSÃO
A abrangência e a profundidade das verificações levadas a efeito fundamentam convicção de que o ato 113572/2019 pode ser apreciado pela ilegalidade, em razão das irregularidades apontadas no item Exame das Constatações desta instrução, que representam afronta à legislação e à jurisprudência de referência
PROPOSTA DE ENCAMINHAMENTO
Ante o exposto, com fundamento no art. 71, inciso III, da Constituição Federal, no art. 1º, inciso V, e art. 39, incisos I e II, da Lei 8.443/1992, no art. 260 do Regimento Interno do Tribunal de Contas da União, propõe-se: 
Considerar ILEGAL e recusar registro  do ato de Aposentadoria de ANTONIO JOSE ALVES DE ARAUJO do quadro de pessoal do órgão/entidade Universidade Federal da Bahia, com base nos arts. 71, inciso III, da Constituição Federal, 1º, inciso V, e 39, inciso II, da Lei 8.443/1992 e 260, § 1º, do Regimento Interno.
Com fulcro no art. 262, caput, do Regimento Interno deste Tribunal, determinar ao órgão/entidade Universidade Federal da Bahia que: 
no prazo de trinta dias, contados da ciência da decisão, envie a este Tribunal documentos comprobatórios de que o interessado cujo ato foi impugnado está ciente do julgamento deste Tribunal.
dê ciência, no prazo de quinze dias, contados da notificação, do inteiro teor desta deliberação ao interessado, alertando-o de que o efeito suspensivo proveniente da interposição de eventuais recursos junto ao TCU não o exime da devolução dos valores percebidos indevidamente, caso o recurso não seja provido."
É o relatório.
O Ministério Público junto ao TCU, na pessoa do Procurador Marinus Eduardo De Vries Marsico, pronunciou-se de acordo com a proposta da Unidade Técnica. (peça 58) 
É o Relatório.

não há

Procurador Sergio Ricardo Costa Caribé.

APOSENTADORIA. UFBA. PAGAMENTOS DE HORAS EXTRAS INCOMPATÍVEIS COM O REGIME ESTATUTÁRIO. PAGAMENTOS DECORRENTES DE DECISÃO JUDICIAL TRANSITADA EM JULGADO. ENTENDIMENTO DO TCU EXPRESSO SÚMULA 241. ILEGALIDADE. NEGATIVA DE REGISTRO, SEM DETERMINAÇÃO PARA INTERRUPÇÃO DO PAGAMENTO DAS PARCELAS IMPUGNADAS. DETERMINAÇÕES ACESSÓRIAS. CIÊNCIA

APOSENTADORIA (APOS)

Secretaria de Fiscalização de Integridade de Atos e Pagamentos de Pessoal e de Benefícios Sociais (Sefip).

Trata-se exame ato de concessão de aposentadoria em favor de Antonio Jose Alves de Araujo, ex-servidor da Universidade Federal da Bahia (UFBA) .
2.		A instrução realizada pela unidade técnica, corroborada pelos seus dirigentes, identificaram irregularidades nos pagamentos das rubricas 15277 - DECISAO JUDICIAL TRAN JUG AT e 16171 - DECISAO JUDICIAL TRANS JUG APO, nos valores de R$ 1.436,43 e R$ 373,44, respectivamente (peças 5 e 6) .
3.		A Secretaria de Fiscalização de Integridade de Atos e Pagamentos de Pessoal e de Benefícios Sociais (Sefip) trouxe que este Tribunal considera que a hora extra é vantagem própria do regime celetista, sendo, portanto, incompatível com o regime estatutário. Essa parcela foi admissível apenas para assegurar a irredutibilidade da remuneração em momento imediatamente após a transposição para o Regime Jurídico Único.
4.		Entretanto, a Sefip pontuou também que esses pagamentos são amparados por decisão judicial proferida no Processo n° 96.00.07983-8, no âmbito da 23ª Vara Federal de Salvador/BA, que impediu a Universidade Federal da Bahia de interromper o pagamento dessas parcelas (peça 3, pág. 4) .
5.		No mérito, acompanho as análises e conclusões da Secretaria de Fiscalização de Pessoal (Sefip) , chanceladas pelo Ministério Público de Contas, adotando-as como razões de decidir.
6.	O TCU tem entendimento pacificado de que rubricas dessa natureza deveriam ser absorvidas pelas reestruturações das carreiras, conforme Súmula 241 abaixo transcrita:
"As vantagens e gratificações incompatíveis com o Regime Jurídico Único, instituído pela Lei nº 8.112, de 11-12-90, não se incorporam aos proventos nem à remuneração de servidor cujo emprego, regido até então pela legislação trabalhista, foi transformado em cargo público por força do art. 243 do citado diploma legal."
7.		Ressalto que em maio de 2012, o TRF da 1ª Região, na 23ª sessão ordinária da 2ª Turma, apreciou o agravo de instrumento nº 0016183-32.2010.4.01.0000/BA. Nesse agravo o Sindicato dos Trabalhadores Técnico Administrativo da Universidade Federal da Bahia informou que o título judicial constituído no Mandado de Segurança nº 1996.00.07983-8 estava sendo descumprido, dado que a Universidade Federal da Bahia não estava reajustando as horas extras incorporadas pelos mesmos índices de reajuste/revisão dos vencimentos. O agravo foi provido, nos termos do voto da relatora, que propôs que a UFBA mantenha o pagamento da parcela de horas extras incorporadas, nos mesmos valores e forma vigentes em dezembro/2009 e transitou em jugado em 13/7/2017 (peça 3, pág. 20) .	
8.	 Sem prejuízo das conclusões uniformes pela negativa de registro, também assiste razão aos pareceres, ao assinalarem a impossibilidade de este Tribunal determinar a interrupção dos pagamentos inquinados, haja vista a proteção da coisa julgada.
9.	Assim, acolho, com ajustes de forma, a proposta de encaminhamento formulada pela unidade técnica e ratificada pelo Parquet de Contas.
	Do exposto, VOTO por que seja aprovado o Acórdão que ora submeto a este Colegiado.
TCU, Sala das Sessões, em 7 de junho de 2022.
ANTONIO ANASTASIA 
Relator